行　政　法　院　判　決　　　　　　　　　　　　　　八十七年度判字第四一八號
　　原　　　告　甲　○
　　被　　　告　財政部臺北市國稅局
右當事人間因綜合所得稅事件，原告不服行政院中華民國八十六年十一月二十五日台
八十六訴字第四五八○三號再訴願決定，提起行政訴訟，本院判決如左︰
　　主  文
原告之訴駁回。
　　事  實
緣原告七十八年度綜合所得稅結算申報，於列舉扣除額項下列報捐贈財團法人台北市
懷容獎助學金基金會（以下簡稱懷容基金會）新台幣（下同）一百萬元，原經被告核
定有案。嗣被告依法務部調查局台北市調查處通報資料，以懷容基金會從未以該基金
會名義收受各界捐款及開立收據，乃全數予以剔除，除發單補徵其當年度綜合所得稅
五○○、○○○元外，並依行為時所得稅法第一百十條第一項規定，按其所漏稅額處
以一倍之罰鍰五○○、○○○元。原告不服，申經復查結果，未准變更，乃循序提起
行政訴訟，茲摘兩造訴辯意旨於次：
原告起訴意旨略謂：壹、再訴願決定、訴願決定及原處分違反稅捐稽徵法第二十一條
第一項第一款「五年核課期間」之規定及最高法院七十三年四月十七日及七十三年度
第四次刑事庭會議之決議。一、依稅捐稽徵法第二十一條第一項第一款規定：「依法
應由納稅義務人申報繳納之稅捐，已在規定期間內申報且無故意以詐欺或其他不正當
方法逃漏稅捐者，其核課期間為五年。」，按關於「核課期間」，大院迭著有判決謂
消極漏未申報所得、遺產或營業額者，顯與故意以詐欺或其他不正當方法逃漏稅捐之
情形，有所不同，此有大院七十三年判字第一一一八號判決；七十五年判字第一一七
二號判決可資參照。所謂「故意以詐欺或其他不正當方法逃漏稅捐者。」，必須以積
極之作為，完成某種不實之態樣或證據，使稽徵機關不易辨認，陷於錯誤，因而獲得
減少應負稅額之利益，諸如偽造結婚證明，偽造災害損失等即屬之，大院七十五年判
字第一一七二號判決著有明文。二、又最高法院七十三年四月十七日及七十三年度第
四次刑事庭會議決議（二）亦謂稅捐稽徵法所謂詐術必須積極行為始能完成，至以其
他不正當方法，亦必具有同一之形態，方與立法本旨符合，例如造作假單據之類是。
對於其他違反稅法行為，例如不開立統一發票或不依規定申報課稅等行為，不能認為
與稅捐稽徵法係以詐欺或其他不正當方法逃漏稅捐之違法性同視。因此，原告縱因取
具不實之捐贈收據，致減少應納稅額（與事實相反假設），依前述大院判決意旨，並
不具備故意以詐欺或其他不正當方法逃漏稅捐之積極作為，其核課期間應為五年。原
告七十八年度綜合所得稅係於七十九年四月底以前申報，依稅捐稽徵法第二十一條第
一項第一款五年核課期間規定，早於八十五年四月底屆滿五年核課期間。因此，原告
縱有短報所得額，即已逾稅法之「核課期間」。應無補稅之責任，更無罰鍰之責。被
告及再訴願決定機關率爾認定原告屬故意以不正當方法逃漏稅捐，其核課期間應為七
年，不僅違反稅捐稽徵法第二十一條第一項第一款規定，且嚴重牴觸前述之大院七十
三年判字第一一一八號判決、七十五年判字第一一七二號判決意旨，最高法院七十三
年四月十七日及七十三年度第四次刑事庭會議之決議意旨。貳、再訴願決定、訴願決
定及原處分違反民事訴訟法第二百七十七條及各級稽徵機關處理違章漏稅及檢舉案件
作業要點第二十八條之規定。一、依行政訴訟法第三十三條「本法未規定者，準用民
事訴訟法」之規定，又依民事訴訟法第二百七十七條「當事人主張有利於己之事實者
，就其事實有舉證之責任」。本案被告率爾認定原告無捐贈之事實，虛報捐贈扣除額
，即對原告補稅及處罰，惟依前述民事訴訟法第二百七十七條之規定，就其認定之事
實負有舉證之責任。被告既然認定原告虛報捐贈扣除額，卻未對此加以舉證即率爾對
原告補稅及處罰，明顯違反民事訴訟法第二百七十七條舉證責任之規定。二、另依各
級稽徵機關處理違章漏稅及檢舉案件作業要點第二十八條規定「審理人員對違章漏稅
案件之審理，應注意人、時、地、事等要件，慎重查核，公正判斷。簽擬意見及適用
法令均應具體明確，不得推測臆斷。」，因此，被告應就其認定原告虛報捐贈扣除額
，負舉證責任，且查得之資料應具體明確，惟被告未查明事實及證據，即推測臆斷原
告虛報捐贈扣除額，不僅無法使原告信服，且嚴重牴觸前述各級稽徵機關處理違章漏
稅及檢舉案件作業要點第二十八條之規定。參、再訴願決定違反行政法「性質相同事
件，應相同處理」之原則。一、財政部3.台財稅第三二五三二號函規定，綜合所
得稅納稅義務人申報免稅額，如不符合稅法規定，與漏報所得有別，應不視為漏報所
得額。原告並無虛列「捐贈扣除額」，縱有不符合規定，因免稅額與扣除皆為綜合所
得總額之減項，且皆屬於無漏報課稅所得額之情形（係指漏報營利所得等九大類所得
），應不視為漏報所得額，茲列如左：
┌────┬─────────────────┬────────────┐
│        │財政部3.台財稅第三二五三二號函│原告情況                │
├────┼─────────────────┼────────────┤
│爭議項目│免稅額                            │扣除額                  │
├────┼─────────────────┼────────────┤
│性    質│非漏報所得                        │非漏報所得              │
├────┼─────────────────┼────────────┤
│結    論│不適用所得稅法第一百十條之處罰    │不適用所得稅法第一百十條│
│        │                                  │之處罰                  │
└────┴─────────────────┴────────────┘
二、依行政法性質相同事件，應相同處理之原則，本案亦應比照財政部3.台財稅
第三二五三二號函規定，不應視為漏報所得額處理，方符合行政法之公平原則。肆、
再訴願決定、訴願決定及原處分不僅違反所得稅法第十四條規定，更嚴重牴觸憲法第
十九條「租稅法定主義」及司法院釋字第二一七號解釋意旨。一、被告依所得稅法第
一百十條第一項規定處原告一倍罰鍰，而該法條係針對所得額有漏報或短報情事者，
給予之處罰。此亦為再訴願決定機關所肯定。惟依所得稅法第十四條規定，個人之綜
合所得共分有營利所得、執行業務所得、薪資所得、利息所得、租賃所得及權利金所
得、自力耕作、漁、牧、林、礦之所得、財產交易所得、競技、競賽及機會中或給
與、其他所得九大類，原告並未有漏報或短報上述九大類所得中任何一種「課稅之所
得額」，依法不應適用所得稅法第一百十條第一項所規定「依本法規定應申報課稅之
所得額」有漏報或短報之情事處罰規定。二、再訴願決定機關於再訴願決定指稱：「
又行為時所得稅法第一百十條規定，凡短、漏報應課稅之所得者，即應予論罰，而依
同法第十三條規定，短計所得淨額亦屬短、漏報應課稅之所得，原告以不實之收據虛
報捐贈扣除額，致短計其綜合所得淨額，應依行為時所得稅法第一百十條第一項規定
論罰。」，惟所得稅法第十三條僅規定「個人之綜合所得稅，就個人綜合所得總額，
減除免稅額及扣除額後之綜合所得淨額計徵之。」，並未規定短計所得淨額亦屬短、
漏報應課稅之所得。依前述，原告既然未漏報所得稅法第十四條規定之九大類所得中
之任何一種所得，即不應適用所得稅法第一百十條第一項漏報或短報「課稅所得額」
之處罰規定。三、另依憲法第十九條：「人民有依法律納稅之義務」，其涵義不僅指
納稅義務人、課稅標的、課稅標準、稅率、稽徵程序、繳納期間及其延緩、租稅之減
免、行政救濟、罰則等，均須依立法機關制定之法律，詳予規定；即稅務行政機關也
應嚴格遵守稅法之規定，而為稅捐之課徵，斷無於法律規定之外，增設現行法律內未
規定之課稅條件，此亦為司法院釋字第二一七號解釋之意旨。因此，依前述，原告縱
然誤報捐贈扣除額，亦未漏報或短報所得稅法第十四條規定之九大類所得中之任何一
種所得，依法不應適用所得稅法第一百十條第一項漏報或短報「課稅所得額」之處罰
規定。綜上事實及理由，原告辦理七十八年度綜合所得稅結算申報已逾「核課期間」
之規定，應無補稅及罰鍰之情事；謹請撤銷再訴願決定、訴願決定、復查決定及原處
分，以維護原告之租稅權益。
原告補充理由略謂：法務部調查局台北市調查處八十五年三月二十七日肆字第五四
一○六八號函附調查筆錄僅是台北市調查處呈送檢察官，以決定是否對「懷容基金會
」提起公訴之參酌資料，況且，此份調查筆錄所涉及案件，尚在偵審中，並非終局判
決，豈可當作原告逃漏稅捐之證據。準此，被告並無確實且充分之證據，即率爾認定
原告無捐贈之事實，對原告補稅及處罰，明顯違反前述民事訴訟法第二百七十七條舉
證責任之規定。更何況依各級稽徵機關處理違章漏稅及檢舉案件作業要點第二十八條
規定「審理人員對違章漏稅案件之審理，應注意人、時、地、事等要件，慎重查核，
公正判斷。簽擬意見及適用法令均應具體明確，不得推測臆斷。」，被告應就其認定
原告虛報捐贈扣除額，負舉證責任。被告於起訴答辯狀中指出：「依行為時所得稅法
第一百十條規定，凡短、漏報應課稅之所得者，即應予論罰，而依同法第十三條規定
，短計所得淨額亦屬短、漏報應課稅之所得，又原告既無捐贈之事實，而以不實之收
據申報扣除額一、○○○、○○○元漏報所得額，違章事實明確，．．．」，惟所得
稅法第十三條係規定「個人綜合所得稅，就個人綜合所得總額，減除免稅額及扣除額
後之綜合所得淨額計徵之」，僅規定個人綜合所得稅之計算，並未規定短計所得淨額
亦屬短、漏報應課稅之所得，被告之認事用法，實有違誤。另被告亦於起訴答辯中指
稱：「原告主張本件依財政部六十九年三月二十八日台財稅第三二五三二號函釋，不
視為漏報所得等情，惟上開財政部函釋，係指申報扶養親屬免稅額不符合所得稅法規
定，經稽徵機關查核依法剔除者，與漏報所得有別，應不視為漏報所得額而言，核與
本件虛列捐贈扣除額之情形不同，應不得援引適用」，惟依前述所得稅法第十三條規
定，個人綜合所得淨額等於個人綜合所得總額減除免稅額及扣除額（亦即綜合所得淨
額＝綜合所得總額－免稅額－扣除額）。因此，免稅額與扣除額其性質均為綜合所得
總額之減項，且全國最高財稅主管機關財政部亦於六十九年三月二十八日台財稅第三
二五三二號函中明文規定，誤報免稅額與漏報所得有別。準此，本案縱虛列「捐贈扣
除額」，亦屬於非漏報所得之情形（係指漏報營利所得等九大類所得），依法不應處
罰。憲法第十九條：「人民有依法律納稅之義務」，其涵義不僅指納稅義務人、謂稅
標的、課稅標準、稅率、稽徵程序、繳納期間及其延緩、租稅之減免、行政救濟、罰
則等，均須依立法機關制定之法律，詳予規定；即稅務行政機關也應嚴格遵守稅法之
規定，而為稅捐之課徵，斷無於法律規定之外，增設現行法律內未規定之課稅條件，
此亦為司法院釋字第二一七號解釋之意旨。又行政機關之處分，除在職權範圍以內依
法得以自由裁量外，必須有法規之根據；國家之行政行為，非依據法規，不得使人民
負擔義務或損害其權利，分別係大院二十二年度判字第一號判例及三十五年度判字第
十九號判例意旨。就本案而言，原告並未漏報或短報所得稅法第十四條規定之九大類
所得中之任何一種所得，依法不應適用所得稅法第一百十條第一項漏報或短報「課稅
所得額」之處罰規定，被告及再訴願決定機關率爾認定溢報捐贈扣除額為短、漏報課
稅所得而對原告處罰，不僅違反所得稅法第十四條及第一百十條第一項之規定，更嚴
重牴觸憲法第十九條「租稅法定主義」、司法院釋字第二一七號解釋意旨、大院二十
二年度判字第一號判例及三十五年度判字第十九號判例意旨。再所謂「答辯」，依行
政訴訟法第十五條之立法理由，係指被告針對人民提出之理由詳加研究答辯而言。因
此，如果未詳加研究，甚至故意略而不提者，均違反答辯之立法理由。就本案被告之
答辯狀內容仔細研究，並未對原告所提出有關「原告並未漏報或短報所得稅法第十四
條規定之所得，依法不應適用同法第一百十條規定處罰，否則違反憲法第十九條租稅
法定主義及司法院會議釋字第二一七號解釋意旨。」一事提出答辯，被告應答辯而未
答辯，顯然係默示之表示，即是間接承認「原告未漏報或短報所得，依法不應處罰」
。更加彰顯再訴願決定機關、訴願決定機關及被告認事用法，顯有違誤等語。
被告答辯意旨略謂︰一、本件原告辦理七十八年度綜合所得稅結算申報，虛報捐贈「
懷容基金會」列舉之扣除額一、○○○、○○○元，該基金會開立之受贈收據，均屬
偽造不實之收據，此有法務部調查局台北市調查處八十五年三月二十七日肆字第五
四一○六八號函附調查筆錄，受贈收據等影本及原告申報書等資料附卷可稽，本局以
其以不正當方法逃漏稅捐事實明確，乃核定補徵所漏稅額五○○、○○○元，尚無不
合。二、至原告主張本件補徵稅款逾核課期間乙節，查原告七十八年度綜合所得稅結
算申報日為七十九年四月二日，其虛報捐贈扣除額，即屬故意以不正當方法逃漏稅捐
，依規定其核課期間為七年，應至八十六年三月三十一日始屆滿；本件繳款書送達日
期為八十五年七月二十九日，並未逾核課期間，洵無違誤。三、又原告主張本件依財
政部六十九年三月二十八日台財稅第三二五三二號函釋（參閱財政部八十三年編印所
得稅法令彙編第六三八頁），不視為漏報所得等情，惟上開財政部函釋，係指申報扶
養親屬免稅額不符合所得稅法規定，經稽徵機關查核依法剔除者，與漏報所得有別，
應不視為漏報所得額而言，核與本件虛列捐贈扣除額之情形不同，應不得援引適用，
是原告主張，尚無足採。四、另原告主張所得稅法第一百十條第一項規定係針對漏報
或短報同法第十四條規定之九類所得者予以處罰，其並未漏報或短報任何其中一種所
得，應免予處罰云云，惟依行為時所得稅法第一百十條規定，凡短、漏報應課稅之所
得者，即應予論罰，而依同法第十三條規定，短計所得淨額亦屬短、漏報應課稅之所
得，又原告既無捐贈之事實，而以不實之收據申報扣除額一、○○○、○○○元漏報
所得額，違章事實明確，除予補徵所漏稅額外，並按所漏稅額科處一倍之罰鍰五○○
、○○○元，並無不當，原處分應予維持。綜上論述：原處分及所為復查、訴願、再
訴願決定並無違誤，請判決駁回原告之訴等語。
　　理  由
按未於規定期間內申報，或故意以詐欺或其他不正當方法逃漏稅捐者，其核課期間為
七年；在前項核課期間內，經另發現應徵之稅捐者，仍應依法補徵或並予處罰，在核
課期間內未經發現者，以後不得再補稅處罰。依法應由納稅義務人申報繳納之稅捐，
已在規定期間內申報者，其核課期間自申報日起算，為行為時稅捐稽徵法第二十一條
第一項第三款、第二項及第二十二條第一款所規定。次按對於教育、文化、公益、慈
善機構或團體之捐贈總額最高不超過綜合所得總額百分之二十為限，得自個人綜合所
得總額減除，為行為時所得稅法第十七條第一項第二款第二目第一小目前段所規定；
又「納稅義務人已依本法規定辦理結算申報，但對依本法規定應申報課稅之所得額有
漏報或短報情事者，處以所漏稅額兩倍以下之罰鍰。」復為同法第一百十條第一項所
明定。本件原告七十八年度綜合所得稅結算申報，於列舉扣除額項下列報懷容基金會
一百萬元，嗣於核定後經法務部調查局台北市調查處通報，以該基金會從未收受各界
捐款，乃全數予以剔除，除發單補徵當年度綜合所得稅五○○、○○○元外，並按所
漏稅額處以一倍之罰鍰五○○、○○○元，原告不服申請復查，仍未准變更，揆諸首
揭規定，洵無不合。原告訴稱：所得稅法第一百十條第一項規定係針對漏報或短報同
法第十四條規定之九類所得者予以處罰，其並未漏報或短報任何其中一種所得，應免
予處罰；又其並無虛列捐贈扣除額，縱或有溢列情事，亦因逾越五年核課期間，不得
補稅及處罰，或應比照財政部六十九年三月二十八日台財稅第三二五三二號函釋，補
稅免罰等語。惟查懷容基金會從未正式對外發放獎助學金、收受各界捐款，更未以基
金會開立收據，此有法務部調查局台北市調查處八十五年三月二十七日肆字第五四
一○六八號函可稽，原告既無捐贈之事實，而以不實之收據申報系爭扣除額，核其所
為，尚難謂非以不正當方法逃漏稅捐。按行為時所得稅法第一百十條第一項規定，凡
短、漏報應課稅之所得者，即應予論罰，原告以不實之收據虛報捐贈扣除額，致短計
其綜合所得淨額，應依行為時所得稅法第一百十條第一項規定論罰。原告謂伊未漏報
或短報所得稅法第十四條規定之九類所得，應依財政部台財稅字第三二五三二號函
釋，免予處罰云云，惟查前開函釋係該部就綜合所得稅義務人申報減除扶養親屬寬減
額（即免稅額），因不符規定，經剔除後重行核計所得額部分，認與漏報所得有別，
核與本件係虛報捐贈扣除額不同，原告前開主張，尚非可採。查七十八年度綜合所得
稅結算申報日期為七十九年四月二日，其核課期間至八十六年三月三十一日屆滿，本
件補徵稅額繳款書送達日期為八十五年七月二十九日，並未逾越核課期間，原告謂伊
並無積極之作為，逃漏稅捐，是其核課期間，應適用稅捐稽徵法第二十一條第一項第
一款規定，即核課期間為五年云云，亦非可採。從而被告乃否准認列系爭捐贈扣除額
，補徵所漏稅額五○○、○○○元，並處以所漏稅額一倍之罰鍰五○○、○○○元，
核無違誤，一再訴願決定遞予維持，俱屬妥適。原告仍執前詞爭訟，其訴為無理由，
應予駁回。
據上論結，本件原告之訴為無理由，爰依行政訴訟法第二十六條後段，判決如主文。
中    華    民    國     八十七      年      三      月      十九       日
                    行 政 法 院 第 四 庭
                                審 判 長 評  事      曾  隆  興
                                         評  事      吳      仁
                                         評  事      吳  錦  龍
                                         評  事      李  文  宗
                                         評  事      林  家  惠
右  正  本  證  明  與  原  本  無  異
                                         法院書記官  張  惠  美
中    華    民    國     八十七      年      三      月      十九       日
